【裁判字號】    99,訴,1094
【裁判日期】    991029
【裁判案由】    毒品危害防制條例
【裁判全文】
臺灣臺北地方法院刑事判決              99年度訴字第1094號
公  訴  人  臺灣臺北地方法院檢察署檢察官
被      告  黃伯濤
指定辯護人  甲○公設辯護人唐禎琪
上列被告因違反毒品危害防制條例案件，經檢察官提起公訴（
99年度偵字第4751號），甲○判決如下：
    主  文
黃伯濤無罪。
    理  由
一、公訴意旨略以：被告黃伯濤明知大麻為毒品危害防制條例規
    範之第二級毒品，竟意圖供製造毒品之用，而栽種大麻，於
    民國98年11月間，在臺北市中山區○○○路與農安街口，向
    真實姓名年籍不詳綽號「JOHN」索取大麻2株後，在臺北縣
    蘆洲市○○街38巷45弄3號4樓住處陽臺加以裁種，意圖供製
    造毒品之用。嗣於99年2月9日19時0分許，為行政院海岸巡
    防署北部地區巡防局基隆查緝隊幹員及基隆市政府警察局婦
    幼隊員警持搜索票，在上址查獲，並扣得大麻2株，因認被
    告涉犯毒品危害防制條例第12條第2項之意圖供製造毒品之
    用而栽種大麻罪嫌等語。
二、按犯罪事實應依證據認定之，無證據不得認定其犯罪事實，
    又不能證明被告犯罪者，應諭知無罪之判決，刑事訴訟法第
    154條第2項、第301條第1項分別定有明文。次按被告之自白
    ，不得作為有罪判決之唯一證據，仍應調查其他必要之證據
    ，以察其是否與事實相符，刑事訴訟法第156條第2項規定甚
    明。復按認定犯罪事實所憑之證據，雖不以直接證據為限，
    間接證據亦包括在內；然而無論直接或間接證據，其為訴訟
    上之證明，須於通常一般之人均不致有所懷疑，而得確信其
    為真實之程度者，始得據為有罪之認定，倘其證明尚未達到
    此一程度，而有合理之懷疑存在時，即應為有利於被告之認
    定，更不必有何有利之證據。刑事訴訟法第161條第1項規定
    ，檢察官就被告犯罪事實，應負舉證責任，並指出證明之方
    法。因此，檢察官對於起訴之犯罪事實，應負提出證據及說
    服之實質舉證責任。倘其所提出之證據，不足為被告有罪之
    積極證明，或其指出證明之方法，無從說服法院以形成被告
    有罪之心證，基於無罪推定之原則，自應為被告無罪判決之
    諭知。最高法院30年上字第816號、76年台上字第4986號、
    92年台上字第128號判例要旨可供參照。再按被告或共犯之
    自白，不得作為有罪判決之唯一證據，仍應調查其他必要之
    證據，以察其是否與事實相符，刑事訴訟法第156條第2項定
    有明文。
三、公訴意旨認被告黃伯濤犯意圖供製造毒品之用而栽種大麻罪
    ，無非係以被告之供述、查獲扣案物品照片8張、臺灣檢驗
    科技股份有限公司99年3月9日濫用藥物檢驗報告、法務部調
    查局濫用藥物實驗室99年3月5日調科壹字第09923004530 號
    鑑定書等，為其主要論據。訊據被告堅決否認有何意圖供製
    造毒品之用而栽種大麻之犯行，辯稱：我只是基於好奇心，
    將「John」交付的2株大麻拿回家中種，想要觀賞其花朵，
    看這個東西長得什麼樣子，帶回家後就與其他花草盆栽夾雜
    堆放、一起澆水，並未特別給予積極照顧，自始至終均無製
    造大麻毒品之意圖等語。經查：
  (一)被告於98年11月間，自友人綽號「JOHN」處獲得大麻植株2
    株後，將大麻植株放置、種植於上址租賃處所之陽臺，後於
    99 年2月9日19時0分許，為行政院海岸巡防署北部地區巡防
    局基隆查緝隊幹員及基隆市政府警察局婦幼隊員警持搜索票
    而查獲，並扣得大麻植株2株、培養土、培養液、肥料、烤
    箱等物等事實，業經被告自承無訛，並有房屋租賃契約書、
    北部地區巡防局基隆查緝隊搜索及扣押筆錄、基隆市警察局
    扣押物品目錄表及查獲扣案物品照片8張在卷可稽（見99年
    度偵字第4751號偵查卷第13至17頁、第19至22頁、第29至30
    頁）。扣案之大麻植株2株，經送法務部調查局鑑定結果，
    認均含大麻成分，有該局濫用藥物實驗室99年3月5日調科壹
    字第09923004530號鑑定書（見前揭偵查卷第46頁）附卷可
    參，是被告確有栽種大麻之行為，堪以認定。
  (二)按被告或共犯之自白，不得作為有罪判決之唯一證據，仍應
    調查其他必要之證據，以察其是否與事實相符，刑事訴訟法
    第156條第2項定有明文。又毒品危害防制條例第12條第2項
    意圖供製造毒品之用栽種大麻罪，其構成要件除客觀上需有
    栽種大麻之行為外，主觀上亦需具有供製造毒品之用之意圖
    ，始成立本罪。被告雖曾於偵查中供稱：因為我剛認識的朋
    友好像都有在使用大麻，我想拿回來種，想要用等語（見前
    揭偵查卷第41頁）、於甲○準備程序中供稱：我是在路上遇
    到「John」，大家一起討論「更厚的」，而且大家很久沒有
    見面，他們說這個東西對他們很好，因為他們有習慣使用這
    種大麻等語（見甲○卷第21頁背面），惟被告於甲○審理復
    供稱：「John」交給我的時候，我不知道這是大麻，我也不
    施用大麻，我不確定到底有無他人在使用，剛開始被抓太過
    緊張，沒有把整件事情想得很清楚，那時候（指偵查中）我
    的講法有點錯誤，可能是因為記憶時間差的關係，所以有點
    混亂等語（見甲○卷第34頁背面至第36頁），其供述顯有前
    後不一致之情，尚不得僅以被告先前不利於己之供述，遽認
    被告有意圖供製造毒品之用而栽種大麻之犯行遽認被告有此
    部分之犯行，仍應調查其他積極證據以資審認。
  (三)查本件被告種植大麻之數量非大，屬零星種植；其種植之地
    點係位於租賃處所公寓之陽臺，並未有所遮掩，且無供大量
    繁殖大麻所需之溫室、培育探照燈管、溫度器等特殊環境及
    器材，扣案除大麻植株、培養土、培養液、肥料、烤箱外，
    現場並無其他專用以將大麻葉片曝曬、風乾之設備或供製造
    大麻毒品之物品，亦未發現有製造完成之大麻毒品的製成品
    、半成品，或大麻捲煙器、煙斗之類供施用大麻所用之物，
    抑或其他將大麻植株葉片以乾燥、脫水、研磨等方法，嘗試
    製成可供施用之大麻菸草之跡象或事證，此有上開扣押物品
    目錄表可參。扣案之2株大麻植株，枝葉稀疏、葉片低垂，
    部分甚已呈現枯黃之狀態，亦有上開扣案物品照片（見前揭
    偵查卷第20頁）可供參照，顯見被告並非悉心照料扣案之2
    株大麻植株。而扣案之培養土、培養液、肥料及烤箱之用途
    ，被告於甲○審理時亦供稱：培養土、培養液及肥料，是我
    太太當初小孩子的學校要他們栽種植物那時候買的；烤箱是
    單純在家裡烤麵包用的，與大麻都無關等語（見甲○卷第頁
    ），扣案之烤箱亦無進行相關鑑驗，此有甲○公務電話紀錄
    在卷可參（見甲○卷第23頁），公訴人亦未能積極證明該等
    扣案物品與被告意圖供製造毒品之用而種植大麻之行為之關
    聯。綜合以上所述，從被告栽種大麻植株之數量、地點、周
    邊環境及栽種之方式、大麻植株之生長狀況等一切情事為審
    酌分析，尚難認被告有製造大麻毒品而種植大麻所需之知識
    、工具設備及技術，亦無證據證明被告有任何工具可利用為
    加工製造行為。
  (四)又被告於警方查獲時經採尿送驗，並未檢驗出有施用大麻之
    情形，此有臺灣檢驗科技股份有限公司99年3月9日濫用藥物
    檢驗報告在卷可稽（見前揭偵查卷第50頁），惟依前揭檢驗
    報告所示，其檢驗之項目為鴉片類及安非他命類藥物，並無
    檢驗大麻，是尚難證明被告並未施用大麻，縱被告確未施用
    大麻，亦無法據此證明被告主觀上有為供自己或他人使用而
    製造毒品之意圖。蓋栽種大麻，並非必供製造毒品一途，依
    個別情況不同，亦可能出於其他不一而足之原因，縱被告自
    始便知所種植者為大麻，亦不能就此遽論被告有供製造毒品
    之用之主觀意欲。是本件徒憑被告栽種大麻植株等客觀事實
    ，尚不足使一般人均達至被告栽種大麻行為係意圖供製造毒
    品之用、而非出於其他目的之有罪確信，揆諸上揭說明，自
    應為有利於被告之認定。
四、綜上所述，依公訴人所提出之證據，被告雖有栽種大麻之行
    為，然無證據證明被告有何工具、知識足以製造大麻毒品，
    不能證明被告有何製造大麻毒品之意圖；此外，復查無其他
    積極證據，足資證明被告確有公訴意旨所指上開犯行。本件
    既不能證明被告犯罪，依法自應為被告無罪之諭知。
五、末按大麻之幼苗或植株，縱含有第二級毒品大麻之成分，如
    未經加工製造成易於施用之製品，應僅屬製造第二級毒品大
    麻之原料而已，尚難認係第二級毒品。此由同條例第12條第
    2項「意圖供製造毒品之用，而栽種大麻者，處五年以上有
    期徒刑，得併科新台幣五百萬元以下罰金。」之規定觀之即
    明（最高法院99年度台上字第2048號判決參照）。大麻雖為
    毒品危害防制條例第2條第2項第2款所規制之第二級毒品，
    依法不得持有之，然本件被告所持有者係未經加工之大麻植
    株2株，依前開說明，僅為持有製造第二級毒品大麻之原料
    而已，自不構成該條例第11條第2項之持有第二級毒品大麻
    罪，併此敘明。
據上論斷，應依刑事訴訟法第301條第1項，判決如主文。
本案經檢察官郭郁到庭執行職務
中    華    民    國    99    年    10    月    29    日
                  刑事第七庭  審判長法  官  林庚棟
                                    法  官  林勇如
                                    法  官  章曉文
上正本證明與原本無異。
如不服本判決應於收受送達後10日內向甲○提出上訴書狀，並應
敘述具體理由；其未敘述上訴理由者，應於上訴期間屆滿後20日
內向甲○補提理由書（均須按他造當事人之人數附繕本）「切勿
逕送上級法院」。
                                    書記官  林義盛
中    華    民    國    99    年    10    月    29    日

司法院資訊處製作；財團法人民間司法改革基金會備份。
